臺灣高等法院刑事判決　　　　　　　　　九十年度上訴字第四一六四號
　　上　訴　人　臺灣臺北地方法院檢察署檢察官
　　被　　　告　乙○○
右上訴人，因被告偽造文書等案件，不服臺灣台北地方法院，八十九年度訴字第七一
五號，中華民國九十年十月三十日第一審判決（起訴案號：臺灣台北地方法院檢察署
八十八年偵字第一八四八一號）提起上訴，本院判決如左：
    主      文
原判決撤銷。
乙○○公司負責人，公司應收之股款，股東並未實際繳納，而以申請文件表明收足，
處有期徒刑伍月，如易科罰金，以佰元折算壹日；又為他人處理事務，意圖為自己
不法之利益，而為違背其任務之行為，致生損害於本人之財產，處有期徒刑伍月，如
易科罰金，以佰元折算壹日；又行使偽造私文書，足以生損害於他人，處有期徒刑
伍月，如易科罰金，以佰元折算壹日。偽造「范碧鮮」之印章、印文及偽造「劉純
任」之署押各壹枚，均沒收；應執行有期徒刑壹年，如易科罰金以佰元折算壹日。
偽造「范碧鮮」之印章、印文及偽造「劉純任」之署押各壹枚，均沒收。
    事      實
一、乙○○於民國八十四年間因詐欺案件，經原審法院於八十四年五月三十一日以八
    十四年易字第二二二三號判處有期徒刑六月，緩刑三年確定（未構成累犯），猶
    不知悔改；緣其係址設桃園縣楊梅鎮○○街一○九號十樓之三棋萊實業有限公司
    （於八十七年十二月九日變更登記為棋萊科技有限公司，以下簡稱棋萊公司）之
    實際負責人，八十七年十二月九日該公司申請增加資本登記時，乙○○明知公司
    股東劉志勇及劉純任並未繳足股款，竟事先於八十七年十一月二十五日前往聯邦
    商業銀行桃鶯分行開設棋萊實業有限公司之00000000000號活期存款
    帳戶，並於當日向德源塗料實業有限公司調借新台幣（下同）五百萬元匯入帳戶
    中，再影印該活期存款存摺及資產負債表作為股款已收足之證明，委託不知情之
    楊恩賜會計師於同年月二十六日出具「棋萊科技有限公司增加資本登記資本額查
    核報告書」完成簽證，依不實之股款繳納證明（即上開活期存款存摺記載），查
    核製作不實之公司增資登記資本額查核報告書、股東繳納股款明細表、資產負債
    表，並連同製作不實之棋萊公司章程，於八十七年十二月九日持向台灣省政府建
    設廳申請增資登記，致使不知情之承辦公務員誤以為棋萊公司之增資股東均已依
    規定繳足股款，符合增資規定，而登記於公司變更登記事項卡內（因屬於實質審
    查登記，不構成刑法第二百十四條使公務員登載不實罪）。
二、乙○○於八十七年間因就讀於台北商業專科學校（以下簡稱台北商專）二年級制
    夜間部財稅科系，而與任職於台北商專之甲○○熟識，嗣後並與甲○○以乾媽、
    義子相稱呼。於八十七年五月至十月間乙○○陸續以公司缺乏資金為由，以個人
    名義向甲○○共貸借三百萬元款項，嗣於同年十月間雙方同意以該筆借款作為甲
    ○○投資棋萊公司之股款，由甲○○以每股三十元之價格，認購棋萊公司股份十
    萬股，並於棋萊公司八十七年十二月九日辦理增資時，以郭懿慧之名義登記為股
    東。乙○○為棋萊公司之實際負責人兼執行董事，受棋萊公司之委託而全權處理
    公司事務，於甲○○以前述借貸之款項轉為投資棋萊公司之股款時，竟意圖為自
    己不法之利益，而違背其任務，僅將其中之一百萬元存入公司之帳戶，其餘部分
    據為己有（因以借款轉為投資款，乙○○對於出資款三百萬元，未有持有關係，
    無涉刑法第三百三十五條第一項普通侵占罪），致生損害於棋萊公司之財產。嗣
    甲○○於投資棋萊公司後，因一直未領取公司紅利，而向乙○○查詢有關公司營
    運情況，乙○○為掩飾公司虧損之事實，竟另基於偽造私文書之犯意，未經授權
    ，先在不詳時間、地點，委託不知情之刻印店內之刻印人員，偽造「范碧鮮」名
    義之印章一枚，又在不詳時間、地點以棋萊公司會計吳逸貞之名義偽造棋萊公司
    八十七年資產負債表之私文書，並在該資產負債表上「會計」、「財務審核」欄
    內分別盜蓋會計吳逸貞及財務人員黃忍美置放於公司桌上之印章，於「會計師事
    務所」欄內偽造「范碧鮮」之印文，於「監察人」欄內偽造劉純任之署名，嗣於
    八十八年二月間在台北縣新店市○○路○段五八九號之四住處交給甲○○，向甲
    ○○表示公司尚有資產，而行使偽造之私文書，足以生損害於甲○○、黃忍美、
    吳逸貞、「范碧鮮」及劉純任等人。
三、案經甲○○訴由台灣台北地方法院檢察署檢察官偵查起訴及檢察官於原審審判期
    日當庭追加背信罪部分之起訴。
    理      由
一、訊據被告乙○○對於前揭被訴之犯罪事實，均矢口否認，辯稱：(1)劉志勇及劉純
    任於增資時有認股，但因他們沒錢，所以向我借的。(2)甲○○之投資款是我將我
    的股份撥一部分出來給他的，我以一股三十元轉讓十萬股給他，其中包含公司之
    研發成果，因我對棋萊公司而言，每股是十元，故我只需繳回公司一百萬元，其
    餘的錢，是屬於我的，被告並無詐欺犯行。(3)至於告訴人提出之資產負債表，並
    非我所製作，其上所有的章及簽名都不是我作的云云。惟查：
(一)、關於違反公司法部分：
１、被告辦理增資時用以證明出資股東均已繳納股款之證明，即棋萊公司於聯邦商業
    銀行桃鶯分行之活期存款存摺（帳號為00000000000號）內之五百萬
    元之存款，係八十七年十一月二十五日由戶名為德源塗料實業有限公司，帳號為
    000000000000號帳戶內所轉入，供會計師查核所用，旋於同年月二
    十七日查核完畢後，即轉出該五百萬元至汶弘有限司帳號0000000000
    00號帳戶內，此有聯邦商業銀行於九十年三月二十三日以九十聯鶯字第○○二
    六號函覆本院在卷可稽，是前述棋萊公司於聯邦商業銀行桃鶯分行帳戶內之五百
    萬元款項，並非出資股東所繳交之股款甚明。
２、證人劉志勇於檢察官偵查時結證稱：「（問：加入股東情形？任何職位？）我和
    莊（育平）是軍中同事，二、三年前莊約我談投資電子鎖，我第一次投資五十萬
    元，總共只拿乙次，增資我沒有認購。」「（問：各認資《指增資》多少？）沒
    有。」（參見偵卷第157、158頁筆錄記載），另證人劉純任於檢察官偵查時證稱
    ：「．．．被告在電話中有提過要由五百萬增資到一千萬元，並問我有無股份可
    讓出來，但我不願意，至於增資的錢何來，我則不過問．．．」（參偵卷第107
    頁反面筆錄記載）。是證人劉志勇、劉純任於檢察官偵查中均證稱未於公司辦理
    增資時出資認股，亦未提及曾向被告乙○○借貸或請求其代墊出資額之事，基於
    案重初供之原則，證人劉志勇、劉純任於檢察官訊問時應較接近事情發生之時點
    ，記憶應較清晰，且未受其他因素之干擾，其證言之可信度較高，其於原審法院
    訊問時翻異前詞，應屬事後迴護之詞，不足採信，足證增資股東劉志勇及劉純任
    並未實際繳納增資認股之股款無訛。
(二)、關於背信部分：
１、被告乙○○於偵查中坦承告訴人甲○○係參加公司之現金增資認股，而非辦理股
    權之轉讓（參偵卷第30頁筆錄記載）。
２、依告訴人甲○○提出而被告乙○○不否認真正之股單及協議書（附於偵卷第6頁
    及第8頁），該股單係以公司名義核發，其上記載「本股單壹拾萬股」「出資額
    新台幣參佰萬元」；另協議書亦是以公司名義所出具，其上記載「茲為棋萊科技
    有限公司（以下簡稱為甲方）同意郭懿慧小姐（以下簡稱乙方）為甲方新入股之
    股東，持有股權為壹拾萬股，每股金額以新台幣參拾元計價，其中包含公司商譽
    商標權以及信息鈕扣研發成果在內，入股金額共計新台幣參佰萬元整，全部股款
    於股東名冊登錄前繳清，以確保本協議之有效性」，（該郭女係告訴人之登記名
    義人）已明白表示告訴人甲○○係出資三百萬元入股棋萊公司之股權十萬股，並
    非受讓於被告乙○○已有之股份。
３、參酌卷附台灣省政府建設廳第三科之「棋萊實業有限公司案卷」資料所示，被告
    乙○○於公司設立時出資三百九十萬元，於八十七年二月二十日時將股權中一百
    五十萬元轉讓予棋萊科技有限公司，變更登記出資額為二百四十萬元，於八十七
    年七月二十日又再受讓棋萊科技有限公司之股權一百五十萬元，變更登記之出資
    額為三百九十萬元，嗣於八十七年十二月九日辦理增資時，出資四十萬元，變更
    出資額為四百三十萬元，此有各公司變更登記事項卡足資佐證，縱觀全卷，未有
    資料顯示被告乙○○之既有股份因轉讓給告訴人甲○○而有減少，且告訴人甲○
    ○於偵查中陳稱該三百萬元開始時說是借款，他沒錢還，他要我投資當股東，我
    就把三百萬元當股款（偵卷第一六一頁），且股單載明十萬股，出資額三百萬元
    ，益證告訴人甲○○投資之三百萬元應屬投資於棋萊公司股金而非受讓於被告乙
    ○○之股權，被告乙○○所辯，不足採信，是以，被告乙○○只有交付其中一百
    萬元與棋萊公司，其餘部分留供自己使用（參偵卷第44頁反面筆錄記載），被告
    辯稱其餘二百萬元係包括公司商譽云云，縱令屬實，亦應歸公司所有，何得認係
    被告個人所應得？其將該款納入私囊，顯然違背其擔任棋萊公司執行董事之任務
    ，而致生損害於棋萊公司之財產。告訴人指稱被告將借款轉為增資中之二百萬元
    納入私囊係詐欺得利云云，揆諸前開說明，自無可採。
(三)、關於偽造私文書部分：
１、證人吳逸貞、黃忍美及劉純任於偵查中及原審法院審理時到庭結證稱未曾看過卷
    附之棋萊公司一九九八年資產負債表，且未有蓋印及簽名，而會計師事務所欄內
    之章，亦非棋萊公司所委託之會計師之章。
２、經原審法院將該棋萊公司一九九八年資產負債表送請中央警察大學鑑定，經由初
    步鑑定與精密鑑定之結果，為其上乙○○英文簽名（凱文）及劉純任之中文簽名
    ，與被告乙○○庭書字跡及親筆簽名之出貨單上之字跡書寫特徵均相符，此有中
    央警察大學於九十年二月二十六日以九十年校科字第八九四四○一六號出具之鑑
    定書在卷為憑，足證卷附之棋萊公司一九九八年資產負債表應是被告乙○○所偽
    造無誤，被告所辯，不足採信。
(四)、綜上所述，本件事證明確，被告犯行至堪認定，應依法論科。
二、查公司法第九條第三項業於九十年十一月十二日修正公布，於同年月十四日施行
    ，新修正之公司法第九條第一項罰金刑部分較修正前為重，此項修正不利被告，
    自應適用行為時公司法第九條第三項。核被告乙○○所為，係犯行為時公司法第
    九條第三項公司負責人未收足股款而以文件表明收足罪，刑法第三百四十二條第
    一項背信罪、第二百十六條、第二百十條之行使偽造私文書罪。關於背信罪部分
    ，業經公訴人於原審法院九十年十月十九日審判期日時，當庭以言詞追加；關於
    被告偽刻「范碧鮮」之印章及偽造「范碧鮮」之印文部分，公訴人於起訴事實中
    雖未敘及，然該部分事實與公訴人起訴之犯罪事實既具有實質上一罪關係，應為
    起訴效力所及，本院自得併予審酌。偽造印章、印文及署押，為偽造私文書之部
    分行為；又偽造私文書後進而持以行使，偽造之低度行為應為行使之高度行為所
    吸收，均不另論罪。被告利用不知情之刻印店刻印人員偽造「范碧鮮」之印章，
    應成立偽造印章之間接正犯。其所犯三罪間，犯意各別，行為互異，應予分論併
    罰之。
三、原審因而予以論罪科刑，固非無見。惟查原審未及審究公司法業經修正，比較新
    舊法輕重，資為適用法律之依據，自有未洽。檢察官上訴認被告就增資款二百萬
    元納入私囊部分，係犯詐欺得利罪，而非背信罪，稽之前開說明，尚非有理。惟
    查被告有詐欺前科，有如事實欄所載，原審就被告所犯三罪，僅處以應執行刑六
    月，顯屬偏輕，檢察官上訴，執此指摘原判決不當，核有理由，自應由本院將原
    判決撤銷改判。爰審酌被告未收足股款而為虛假之增資，足以影響政府對公司之
    管理，及其犯罪之動機、目的、手段，對告訴人所生損害甚大及其犯後態度等一
    切情狀，就違反公司法及背信、行使偽造私文書部分，各量處有期徒刑伍月。又
    按刑法第四十一條業經於九十年一月十日修正公布，並於同年一月十二日生效，
    茲比較新舊法，其中舊法第四十一條「犯最重本刑為三年以下有期徒刑以下刑之
    罪，而受六月以下有期徒刑或拘役之宣告，因身體、教育、職業或家庭之關係，
    執行顯有困難，得以一元以上三元以下折算一日，易科罰金」之規定，已經修正
    之新法擴大得易科罰金之範圍，凡「所犯最重本刑為五年以下有期徒刑之罪」，
    符合前開與舊法相同之其他要件下，即得易科罰金，是適用新法（即對被告原所
    犯最重本刑為五年以下有期徒刑之罪者，使其有易科罰金之適用），對被告而言
    ，自較有利，依刑法第二條第一項前段之規定，即應適用裁判時之新修正之刑法
    第四十一條第一項前段規定，而為易科罰金之諭知。爰併宣告各罪所處之刑如易
    科罰金均以佰元折算壹日。並定其應執行刑為有期徒刑壹年，依刑法第四十一
    條第二項之規定宣告易科罰金之折算標準以佰元折算壹日。偽造「范碧鮮」印
    章一枚，無證據證明業已滅失，偽造「范碧鮮」印文一枚，偽造「劉純任」署押
    一枚，均應依刑法第二百十九條之規定，不論屬於犯人與否，宣告沒收之。
四、按刑法第二百十四條使公務員登載不事項於公文書罪，須一經他人之聲明或申報
   ，公務員即有登載之義務，並依其所為之聲明或申報予以登載，而屬不實事項者
    ，始足構成，若其所為之聲明或申報，公務員尚須為實質之審查，以判斷其真實
    與否，始得為一定之記載者，即非本罪所稱之使公務員登載不實。又公司法第三
    百八十八條規定「主管機關對於公司登記之申請，認為有違反法令或不合法定程
    式者，應令其改正，非俟改正合法後，不予登記。」第四百十二條第一項規定「
    有限公司應於章程訂立後十五日內，將左列事項，向主管機關申請為設立之登記
    ：一、第一百零一條所列各款事項。二、繳足股款之證件。三、以現金以外之財
    產抵繳股款者，其姓名及其財產之種類、數量、價格或估價之標準。」同條第二
    項規定「主管機關對於前項之申請，應派員檢查，並得通知公司限期申復。」依
    上開規定觀之，向主管機關申請為有限公司之設立登記，其於申請設立登記時，
    公司應收之股款是否確已繳足，主管機關應派員檢查，並得通知公司限期申復，
    亦即須實質之審查，以判斷其真實與否，而非僅依其申請或聲明即為一定登載之
    形式審查，則有限公司負責人明知申請設立登記時，公司應收之股款並未繳足，
    仍以申請文件表明收足而使公務員將此不實事項予以登載，應僅成立公司法第九
    條第三項前段之罪，無適用刑法第二百十四條論罪之餘地，最高法院八十九年台
    非字第四六號著有裁判要旨可參。至於有限公司申請辦理增加資本登記時，亦受
    前開所述之實質審查之規範，故公司負責人縱以不實之文件申請登記，亦不構成
    刑法第二百十四條使公務員登載不實罪。是以，公訴人於原審法院九十年十月十
    九日審判期日時當庭言詞追加被告尚涉有刑法第二百十四條使公務員登載不實罪
    嫌云云，依上開說明所示，應不得逕以該罪相繩，原應為無罪之諭知，惟公訴人
    認此部分與前開違反公司法第九條第三項之罪間有牽連犯之裁判上一罪關係，爰
    不另為無罪之諭知，附此敘明。
據上論斷，應依刑事訴訟法第三百六十九條第一項前段、第三百六十四條、第二百九
十九條第一項前段、修正前公司法第九條第三項，刑法第十一條前段、第二條第一項
、第三百四十二條第一項、第二百十六條、第二百十條、第四十一條第一項前段第二
項、第五十一條第五款、第二百十九條，罰金罰鍰提高標準條例第一條前段、第二條
，判決如主文。
本案經檢察官蔡薰慧到庭執行職務。
中    華    民    國    九十一    年      二        月      十八       日
                        臺灣高等法院刑事第四庭
                            審判長法  官  蔡  永  昌
                                  法  官  徐  昌  錦
                                  法  官  陳  榮  和
右正本證明與原本無異。
偽造文書部分如不服本判決應於收受送達後十日內向本院提出上訴書狀，其未敘述上
訴之理由者並得於提起上訴後十日內向本院補提理由書（均須按他造當事人之人數附
繕本）。
其餘部分不得上訴。
                                  書記官  劉  麗  芬
中    華    民    國    九十一    年      二        月      十九        日
附錄：本案論罪科刑法條全文
修正前公司法第九條第三項
第一項裁判確定後，由檢察機關通知中央主管機關撤銷或廢止其登記。但裁判確定前
，已為補正或經主管機關限期補正已補正者，不在此限。
刑法第二百十條
偽造、變造私文書，足以生損害於公眾或他人者，處五年以下有期徒刑。
刑法第二百十六條
行使第二百十條至第二百十五條之文書者，依偽造、變造文書或登載不實事項或使登
載不實事項之規定處斷。
刑法第三百四十二條
為他人處理事務，意圖為自己或第三人不法之利益或損害本人之利益，而為違背其任
務之行為，致生損害於本人之財產或其他利益者，處五年以下有期徒刑、拘役或科或
併科一千元以下罰金。
前項之未遂犯，罰之。
